【裁判字號】    99,國,3
【裁判日期】    990726
【裁判案由】    國家賠償
【裁判全文】
臺灣宜蘭地方法院民事判決                 99年度國字第3號
原      告  甲○○
訴訟代理人  鍾明達律師
被      告  宜蘭縣政府警察局
法定代理人  丁○○
訴訟代理人  戊○○
            丙○○
上列當事人間請求國家賠償事件，本院於中華民國99年7月7日言
詞辯論終結，判決如下：
    主  文
原告之訴及假執行之聲請均駁回。
訴訟費用新台幣陸仟柒佰貳拾元由原告負擔。
    事  實  及  理  由
甲、程序方面：
    按依國家賠償法請求損害賠償時，應先以書面向賠償義務機
    關請求之；賠償義務機關拒絕賠償，或自提出請求之日起逾
    30日不開始協議，或自開始協議之日起逾60日協議不成立時
    ，請求權人得提起損害賠償之訴，國家賠償法第10條第1 項
    、第11條第1項前段分別定有明文。查原告於民國98年8月10
    日請求被告依國家賠償法第2條第2項等規定予以賠償，茲因
    協調未果，經被告以98年8月28日警密字第09810202661號函
    拒絕賠償，有該函文乙份在卷可參，是原告提起本件國家賠
    償訴訟，核與前開規定相符，應予准許。
乙、實體方面：
一、原告起訴主張：伊於民國94年3 月29日向東良汽車商行郭福
    良先生購買2003年份，型式CAMRY，車牌號碼2768-KF汽車乙
    部（下稱系爭車輛），共支付價款新台幣（下同） 616,000
    元，豈知該車來歷不明，經被告機關羅東分局扣押系爭車輛
    後，竟將系爭車輛交予已喪失所有權之原車主乙○○領回，
    致伊損失車款616,000 元。按系爭車輛依臺灣板橋地方法院
    97年度訴字第1334號及臺灣高等法院97年度上易字第1047號
    判決，其所有權應歸屬原告，不應發還給乙○○，被告竟將
    系爭車輛扣押後，交給乙○○造成伊之損失。被告所屬職員
    為執行職務、行使公權力，因過失而將系爭車輛交給無權利
    人，被告自應依國家賠償法第2條第2項之規定，負損害賠償
    責任。爰為訴之聲明：1.被告應給付原告616,000元，及自
    97年4月19日起至清償日止，按週年利率5％計算之利息；2.
    願供擔保，請准宣告假執行。
二、被告答辯則以：
１、被告所屬羅東分局因偵辦竊盜、偽造文書案件，依法扣押系
    爭車輛，原告未積極主張及證明其依民法物權編善意受讓取
    得之權利，故被告參照刑事訴訟法、警察偵查犯罪規範及查
    獲贓物處理程序標準作業相關規定，將系爭車輛先行發交被
    害人保管。其後被告依系爭車輛出賣人東良汽車商行郭福良
    為被告，提起民事訴訟及上訴受駁回之判決，期間並未就被
    告發交系爭車輛與被害人之作為表示不服，原告於98年8 月
    10日向被告請求國家賠償，被告拒絕賠償並行文屏東地方法
    院檢察署，請示系爭車輛應發還原所有人或買受人，該檢察
    署函覆「建請雙方向法院民事法庭提確認所有權之訴，待法
    院判斷所有權歸屬，再予發還。」，此合先敘明。
２、復依國家賠償法第2條第2項、刑事訴訟法第133條、第142條
    第1項、第318條第1項及警察偵查犯罪規範第185點之規定，
    被告將系爭車輛先行發交被害人保管應屬適法，而無過失不
    法侵害請求權人權利之情事，自不應負賠償義務。且依屏東
    地檢署上開函文觀之，並未核示應發還買受人（原告），則
    被告依法將贓物發交被害人保管之作為，難謂有不當或過失
    。又刑事訴訟法第318條第2項規定：「依第142條第2項暫行
    發還之物無他項諭知者，視為已有發還之裁定。」同法第41
    6條第1項：「對於審判長、受命法官、受託法官或檢察官所
    為下列處分有不服者，受處分人得聲請所屬法院撤銷或變更
    之。一、關於羈押、具保、責付、限制住居、搜索、扣押或
    扣押物發還、…。」，又刑事訴訟法、調度司法警察條例、
    檢察官與司法警察機關執行職務聯繫辦法相關規定，司法警
    察官或司法警察有協助及受檢察官指揮、命令偵查刑案之權
    責，且檢察官對於司法警察官或司法警察移送或報告之案件
    有審查及發回、發交權，是以，司法警察之偵查程序職權作
    為應可視為檢察官偵查作為之一部或延伸，則對於司法警察
    所為扣押物暫行發交被害人之程序行為不服，應類推適用刑
    事訴訟法條規定，循行政體系提出陳情、異議等。原告捨此
    正當救濟程序不用，逕請求國家賠償，難認有據。
３、末查，依民法第216條損害賠償範圍、第217條與有過失之規
    定，本件原告於被告在96年4 月15日扣押系爭車輛前，已使
    用該車逾2 年，車輛隨車齡增加有所折舊，依上開被告依法
    將贓物發交被害人保管之程序職權行為應無過失，且僅損及
    原告系爭車輛使用權而無損其所有權，另原告並怠於行使法
    律上之權利，故原告請求被告賠償全部車款及自97年4 月19
    日起至之清償日止之利息，自屬無據。
４、答辯聲明：1.原告之訴及假執行之聲請均駁回；2.如受不利
    判決，願供擔保，請准免為假執行之宣告。
三、本件兩造不爭執之事實，為原告於94年3 月29日向訴外人東
    良汽車商行即郭福良購買西元2003年份、型式 CAMRY、車牌
    號碼：2768-KF 汽車一部，已支付價款616,000元。於96年4
    月經被告羅東分局以系爭車輛係失竊之贓車為由（經電解還
    原後，引擎號碼：1AZ0000000、車身號碼： NV0-0000000，
    原車牌號碼： 2626-GQ），將系爭車輛交予原車主乙○○領
    回，及原告以系爭車輛有權利瑕疵等情形，請求出賣人東良
    汽車商行賠償616,000 元，然經認定原告就系爭車輛之所有
    權並未消滅，而判決駁回原告之請求確定等情，有該案刑事
    卷宗、臺灣板橋地方法院97年度訴字第1334號、臺灣高等法
    院97年度上易字第1047號民事判決等件在卷可參。故上開事
    實，均堪信為真實。
四、本件經本院整理，並為兩造所同意之爭點為：被告方面承辦
    人員將系爭汽車交給訴外人乙○○，是否違法而侵害原告就
    系爭汽車之所有權？按公務員於執行職務行使公權力時，因
    故意或過失不法侵害人民自由或權利者，國家應負損害賠償
    責任，國家賠償法第2條第2項前段定有明文。故此項國家賠
    償之要件為：須為公權力之行使、須為公務員之行為、須為
    積極執行職務之行為、須為不法之行為、須有故意或過失侵
    害人民之自由或權利致生損害，且損害之發生，必係因公務
    員侵害自由或權利之行為所致者，亦即侵害行為與損害間須
    有因果關係，國家始須負損害賠償責任。茲就本件被告是否
    有不法行為及原告系爭車輛所有權之損害，判斷如下：
(一)、按扣押物若無留存之必要者，不待案件終結，應以法院之裁
    定或檢察官命令發還之；其係贓物而無第三人主張權利者，
    應發還被害人。扣押之贓物，依第142條第1項應發還被害人
    者，應不待其請求即行發還。刑事訴訟法142條第1項、第31
    8條第1項分別定有明文。由是可知，扣押之贓物不限於所有
    人，包括持有人、保管人及被害人均得為發還之對象甚明，
    如所有人不明（所在不明亦同），或未出面主張權利或請求
    發還者，自應將贓物發還被害人。而系爭車輛之原所有人即
    被害人為乙○○，此為兩造所不爭執，並有被告機關羅東分
    局警羅偵字0000000000號偵查卷宗可佐，原告於偵查階段亦
    同意警方扣押系爭車輛（警卷第51頁筆錄），未對系爭車輛
    主張權利，則被告將系爭車輛發交乙○○，於法並無不合。
    至原告主張系爭車輛之發還未經檢察官之同意部分，按依第
    142條第2項暫行發還之物無他項諭知者，視為已有發還之裁
    定，刑事訴訟法第318條第2項亦有明文。復按檢察官與司法
    警察機關於職務之執行，應密切聯繫；其辦法由行政院定之
    。檢察官對於司法警察官或司法警察移送或報告之案件，認
    為調查未完備者，得以書面敘明應調查或補足之部分，並指
    定期間，將卷證發回或發交原移送之司法警察官、司法警察
    ，或命其他司法警察官、司法警察繼續調查或補足證據。調
    度司法警察條例第10條、檢察官與司法警察機關執行職務聯
    繫辦法第18條第1 項亦分別定有明文。本件前案即刑事部分
    ，前經臺灣屏東地方法院檢察署以96年度偵字第5422號偵查
    在案，參其96年9月4日辦案進行單之批示為：「一、本件交
    事務官辦理。二、請特定本件犯罪之時間、地點後調取前案
    起訴書、判決書，查明是否有連續犯裁判上一罪關係。三、
    提書類乙份。」，檢察官未就上開警卷所附贓物認領保管單
    （警卷第56頁）為任何批示或發回卷證命司法警察繼續調查
    或補足證據，則依刑事訴訟法第318條第2項之規定，視為已
    有發還之裁定，是原告所陳未經檢察官指示之主張，亦非可
    採。綜上，本件被告依職權行使公權力之行為，難謂有何不
    法情事；原告主張，為無理由。
(二)、至原告主張對系爭車輛所有權受侵害乙節。經前揭臺灣高等
    法院、板橋地方法院民事判決，均認原告之所有權並無因第
    三人追奪而有消滅之情形，依法得保有所有權，則原告主張
    所有權被侵害云云，應係誤會，為無理由。
五、綜上所述，被告並執行職務依法行使公權力，並無不法情事
    ，原告對系爭車輛之所有權亦無遭受侵害。故本件原告依國
    家賠償法規定，訴請被告給付616,000元元及自97年4月19日
    起至清償日止，按週年利率5％ 計算之利息，為無理由，不
    應准許，應予駁回。其假執行之聲請，因訴之駁回而失所附
    麗，應併予駁回。
六、本件事證已臻明確，兩造其餘主張陳述及所提之證據，核與
    本件勝敗無影響者，爰不一一論述，併此敘明。
七、訴訟費用負擔之依據：民事訴訟法第78條。
中    華    民    國    99    年    7    月     26    日
                  臺灣宜蘭地方法院民事庭
                      法  官  張軒豪
正本與原本無異。
如不服本判決，應於判決送達後20日內向本院提出上訴狀（須附
繕本）。
中    華    民    國    99    年    7     月    27    日
                      書記官  謝佩欣

司法院資訊處製作；財團法人民間司法改革基金會備份。
